【裁判字號】    99,上易,34
【裁判日期】    990422
【裁判案由】    偽造文書
【裁判全文】
臺灣高等法院臺南分院刑事判決          99年度上易字第34號
上  訴  人  臺灣臺南地方法院檢察署檢察官
被      告  乙○○
            甲○○○
上列二人共同
選任辯護人  蔡文斌律師
            王建強律師
            王盛鐸律師
上列上訴人因被告偽造文書案件，不服臺灣臺南地方法院98年度
易字第873號中華民國98年11月16日第一審判決（起訴案號：臺
灣臺南地方法院檢察署97年度偵續字第145號），提起上訴，本
院判決如下：
    主  文
上訴駁回。
    理  由
壹、程序部分
    按被告以外之人於審判外之陳述雖不符刑事訴訟法第159條
    之1至第159條之4等4條之規定，而經當事人於審判程序同意
    作為證據，法院審酌該言詞陳述或書面陳述作成時之情況，
    認為適當者，亦得為證據；當事人、代理人或辯護人於法院
    調查證據時，知有刑事訴訟法第159條第1項不得為證據之情
    形，而未於言詞辯論終結前聲明異議者，視為有前項之同意
    ，同法第159條之5定有明文。本件檢察官及被告於本院準備
    程序及審理時對於本件判決所引用之書面及非書面等證據資
    料之證據能力，於本院逐一提示後，迄於言詞辯論終結前均
    未聲明異議，經審酌該等證據作成之情況，核無違法取證或
    其他瑕疵，認為以之作為本案之證據亦屬適當，自有證據能
    力，先予敘明。
貳、實體部分
一、公訴意旨略以：被告乙○○與被告甲○○○、案外人陳沈波
    （已歿，另由檢察官為不起訴處分確定）分別為母子、父子
    關係。渠3人明知並無買賣土地之事實，竟基於使公務員登
    載不實之犯意聯絡，於民國92年5月間至96年3月間止，以被
    告乙○○向甲○○○、陳沈波購買坐落臺南市○○區○○段
    地號213、214、215、216、216-2號土地應有部份各10分之1
    為由，委請不知情之土地代書莊文雅，持虛偽之土地買賣所
    有權移轉契約書及其他相關文件、證件，先後於92年5月19
    日、93年2月17日、94年1月24日、95年3月13日、96年3月9
    日，以買賣為原因行為，向臺南市臺南地政事務所申辦土地
    所有權移轉登記共計5次，致上開地政事務所之承辦公務員
    ，將此一不實之事項，登載於職務上所掌之土地登記簿上，
    足以生損害於地政機關對於地籍管理之正確性，因認被告2
    人共同涉有刑法第214條之使公務員登載不實罪嫌。
二、按不能證明被告犯罪者，應諭知無罪之判決。又犯罪事實應
    依證據認定之，無證據不得認定犯罪事實，刑事訴訟法第30
    1條第1項、第154條第2項分別定有明文。再事實之認定，應
    憑證據，如未能發現相當證據，或證據不足以證明，自不能
    以推測或擬制之方法，以為裁判基礎；又所謂認定犯罪事實
    之證據，係指足以認定被告確有犯罪行為之積極證據而言，
    而認定犯罪事實所憑之證據，雖不以直接證據為限，間接證
    據亦包括在內，然而無論直接或間接證據，其為訴訟上之證
    明，須於通常一般人均不致有所懷疑，而得確信其為真實之
    程度，始得據之為有罪之認定，倘其證明尚未達到此一程度
    ，而有合理懷疑存在時，自應對被告為有利之認定，而為無
    罪判決之諭知。因此，檢察官對於起訴之犯罪事實，應負提
    出證據及說服之實質舉證責任。倘其所提出之證據，不足為
    被告有罪之積極證明，或其闡明之證明方法，無從說服法官
    以形成被告有罪之心證，基於無罪推定之原則，自應為被告
    無罪判決之諭知。且按認定犯罪事實應依證據，為刑事訴訟
    法所明定，故被告否認犯罪事實所持之辯解，縱屬不能成立
    ，仍非有積極證據足以證明其犯罪行為，不能遽為有罪之認
    定，復有最高法院40年台上字第86號判例、76年台上字第49
    86號判例及30年上字第1831號判例意旨可資參照。
三、本件檢察官認被告乙○○與被告甲○○○共同涉有刑法第21
    4條之使公務員登載不實罪嫌，無非係以證人王金豪、莊文
    雅證述，可認被告乙○○、被告甲○○○對於案外人陳沈波
    移轉系爭土地應有部分之情均有所悉；且系爭土地所有權之
    移轉，並無價金支付之事實等作為所憑之論據。訊據被告2
    人則均堅詞否認有何共同使公務員登載不實之行為，均辯稱
    ：被告2人並未親身參與系爭土地移轉登記之過程，整個過
    程均係由已故的陳沈波接洽並委託代書莊文雅辦理，被告2
    人絕無使公務員登載不實之犯意及犯行。又被告乙○○辯稱
    伊雖然受移轉伊父親的土地，但是伊父親的負債同樣是要由
    伊負擔，所以伊才向銀行貸款清償等語。
四、按刑法第214條明知不實使公務員登載職務上所掌公文書罪
    ，係以行為人明知不實為其構成要件；所謂明知乃指直接故
    意而言（最高法院81年度台上字第1901號、86年度台非字第
    362號判決參照）。故本案之爭執重點即被告2人是否明知系
    爭土地移轉登記原因應屬「贈與」而非「買賣」，仍與案外
    人陳沈波共同以買賣為移轉登記原因，移轉系爭土地與被告
    乙○○？經查：
  (一)系爭座落臺南市○○區○○段第213、214、215、216、216-2
    地號土地共5筆，原為被告甲○○○與案外人陳沈波共同所
    有，應有部分各為2分之1，後自92年5月起至96年3月止，由
    被告甲○○○、案外人陳沈波委託土地代書即證人莊文雅辦
    理登記，以每年移轉各人應有部分5分之1（即各土地應有部
    分10分之1，2人合計仍為土地應有部分5分之1）方式，分5
    次逐步將上開土地之所有權移轉登記為被告乙○○所有等情
    ，乃為被告乙○○、甲○○○所不爭執，並有上開5筆土地
    所有權移轉之登記申請書、土地謄本等（見97年度他字第
    855號卷第4-31頁）附卷可稽，被告2人、案外人陳沈波間有
    關系爭土地以買賣原因為所有權移轉登記，要屬事實。
  (二)被告2人雖均辯稱系爭土地之移轉，係由案外人陳沈波自行
    決定、辦理，渠2人並不知情云云。惟：
    1.負責辦理系爭土地抵押貸款對保程序之臺南市第七信用合
      作社（嗣先後為復華商業銀行、元大商業銀行合併）職員
      王金豪於偵訊中，對於系爭土地移轉過戶予被告乙○○之
      情形，乃證稱：「陳沈波也跟我商量如何節稅，因為陳沈
      波心臟不好，有問乙○○是否會繼續經營他們的雜貨店，
      如果要的話，陳沈波就說這樣債務要由乙○○負責，陳沈
      波有問我如何節稅，所以會分5次過戶給乙○○，當時陳
      沈波詢問我意見時，甲○○○、乙○○也都在場，乙○○
      當時也說好，同意將土地及建物過戶在他名下，所以才會
      分5次將土地及建物過戶至乙○○名下。」等語（見97偵
      續字第145號卷第181頁），已經明白證述被告甲○○○、
      乙○○均知悉案外人陳沈波欲將系爭土地移轉為乙○○所
      有之事。另證人即負責辦理系爭土地移轉登記之土地代書
      莊文雅於偵訊中，亦證稱「都是陳沈波叫我去臺南市○○
      街他所經營雜貨批發店裡去拿印鑑證明及權狀正本，當時
      甲○○○也有在場，所以甲○○○也知道要過戶給乙○○
      …」等語（見97偵續字第145號卷第165頁），其後於原審
      審理時，證人莊文雅又證稱「（整個買賣移轉過程，2位
      被告有無跟你討論過？）沒有討論過，但是有見過面，我
      有見過媽媽」等語（見原審卷第89頁），與前揭偵訊中證
      述亦屬相合，堪認證人莊文雅所述被告甲○○○於案外人
      陳沈波與證人莊文雅討論土地移轉登記事宜之時，確實在
      場而聽聞其事。
    2.參諸證人王金豪於上開偵查中所證，案外人陳沈波與其討
      論系爭土地之移轉事宜時，曾提及其心臟不好，另將系爭
      土地移轉予被告乙○○所有，須負責經營陳沈波原經營之
      雜貨店等情；另證人即被告甲○○○於原審審理時，對於
      案外人陳沈波所以決定將系爭土地移轉為被告乙○○所有
      之理由，雖證稱並不知情，然亦稱「（妳先生為何要把土
      地過戶給被告乙○○？）被告乙○○當兵回來之後，我先
      生看他可靠、實在」、「（土地當初為什麼沒有分給第2
      個兒子即告訴人？）因為他外面賭博、欠錢，很多人來討
      前，我還要去跟會來還錢，告訴人不肖」、「電信局那邊
      有1個土地是登記陳曜明（被告乙○○之長兄）名下」、
      「（第2個兒子有無分到任何東西？）沒有」等語（原審
      卷第86、88頁）；以及案外人陳沈波於系爭土地之所有權
      移轉登記完成後，而於96年12月10日死亡，有戶籍謄本存
      卷可憑（原審卷第21頁），足見案外人陳沈波移轉系爭土
      地所有權之行為，乃其生前對家產之預先處置，並本於其
      三子各所從事行業、品行表現等，認長子陳曜明既已行醫
      ，次子即告訴人則不足恃，遂決定由三子即被告乙○○繼
      承家業即座落臺南市○○區○○街75號之雜貨店，連帶將
      該雜貨店所座落之基地即系爭土地一併移轉登記為被告乙
      ○○所有。而此種家產分配事宜，既屬家族之重大事件，
      若謂案外人陳沈波獨斷而為，毫無與配偶即被告甲○○○
      、繼承家業之子即被告乙○○商討，而至少告知其事，情
      理上實屬無從想像。
    3.何況案外人陳沈波為規避贈與稅，特意將系爭土地之所有
      權移轉分成5次逐年進行，藉以符合贈與之免稅額度，此
      已為證人王金豪、莊文雅證述清楚，其間每年再次辦理系
      爭土地應有部分5分之1之移轉，均須被告2人提供印鑑。
      而系爭土地之抵押貸款，亦自92年5月29日起，由被告乙
      ○○加入成為共同貸款人之一，其後復數次換約而有用印
      需求。雖前揭土地移轉登記、抵押貸款等之書面作業，可
      能由土地代書、銀行職員代為處理，甚至自行用印，然身
      為當事人之被告甲○○○、乙○○必獲告知並同意其事，
      否則案外人陳沈波及土地代書、銀行職員等無異將涉有偽
      造文書等相關法律責任。是不論於經驗上或論理上，被告
      甲○○○、乙○○於系爭土地應有部分辦理移轉時，已獲
      告知並得其等同意，應堪認定。被告甲○○○、乙○○辯
      稱對於移轉登記之事毫不知情，乃與經驗法則、論理法則
      均有所悖，並不足採。
  (三)本件系爭土地所有權移轉之原因事實究係贈與或買賣？按買
    賣者，謂當事人約定一方移轉財產權於他方，他方支付價金
    之契約。至贈與者，則謂當事人約定，一方以自己之財產無
    償給與他方，他方允受之契約。民法第345條第1項、第406
    條分別有明確定義，是買賣或贈與之區分判斷，應以系爭標
    的物之所有權移轉是否有對價作為標準。經查，案外人陳沈
    波將自己及被告甲○○○所有之系爭土地應有部分，移轉予
    被告乙○○，固附帶有被告乙○○應繼承家業經營雜貨店，
    並負擔系爭土地之抵押貸款，此業據證人王金豪證述明確，
    已如前述；被告乙○○且 於91年9月19日與前臺南市第七信
    用合作社（現為元大商業銀行股份有限公司府城分行）訂立
    約定書，再於92年5月29日書立借據，成為系爭土地抵押貸
    款之借款人之一，有該約定書、借據等卷內可佐（見97偵續
    字第145號卷第172、173頁）；其後抵押貸款之分期清償，
    亦係自被告乙○○在上揭臺南市第七信用合作社之帳戶繳交
    ，有被告乙○○提出之放款對帳單、放款繳息總表、放款帳
    務性交易明細查詢等為憑（見原審卷第104-122頁），可信
    被告乙○○確有繳付本息之事實。然實務上並無於物之所有
    權移轉時，以承擔所有權人之債務，使所有權人免除對第三
    人之清償義務作為買賣價金之見解。況被告乙○○雖加入為
    共同借款人之一，但案外人陳沈波及被告甲○○○亦仍是共
    同借款人，並非由被告乙○○1人承擔所有借款債務。再本
    件系爭土地乃於自92年5月起至96年3月止分5年以買賣原因
    移轉登記，但被告乙○○與銀行間之借貸關係於92年5月29
    日即成立，借款金額於當時即確定，其後所為換約動作只是
    借款之續約，金額並未變更，故93年至96年間被告並未增加
    所負擔之債務額，則93年至96年間被告與案外人陳沈波、被
    告陳林玉蘭間之買賣，何來價金之支付問題？故被告乙○○
    移轉系爭土地，雖需負責共同清償土地之貸款，但此種法律
    關係應屬民法第412條之附負擔贈與，而非屬買賣關係至明
    。
  (四)至於系爭土地所以分5年，逐次移轉應有部分方式辦理登記
    ，乃為規避贈與稅之故，此觀證人莊文雅於原審審理時證稱
    「因為分幾次才可以免贈與稅…」甚明（原審卷第89頁）；
    另證人王金豪作證時，亦提及案外人陳沈波曾詢問土地移轉
    登記之節稅事宜（見97偵續字第145號卷第181頁）。對照遺
    產及贈與稅法第5條第6款「二親等以內親屬間財產之買賣，
    以贈與論，依本法規定，課徵贈與稅」之規定，案外人陳沈
    波與被告2人間前揭不動產所有權移轉方式，係為減低彼此
    間財產移動之價額，藉以符合同法第22條所定之免稅額，已
    屬昭然，益可見上開分5年逐步移轉應有部分予被告乙○○
    之規劃，係以規避贈與稅為主要目的。
  (五)綜上被告2人辯稱對於系爭土地所有權以買賣為移轉登記原
    因並不知情乙節，雖非可採，但被告乙○○取得系爭土地所
    有權之時，同時承受原土地所有權人陳沈波、甲○○○對原
    臺南市第七信用合作社之貸款債務亦屬無訛。職是，此種移
    轉土地所有權，同時需承擔清償不動產上所負之貸款義務者
    ，究屬民法上所謂之「買賣」或「附負擔之贈與」，乃係法
    律上之專門知識，而被告甲○○○年紀已大，教育程度低（
    國校畢業），識字不多；另被告乙○○亦無資料足證其曾受
    過任何法律訓練，或從事與法律有關之行業而具備相當之法
    律知識，是被告2人如何能分辨本件土地移轉當事人間之法
    律關係究屬「買賣」或「附負擔之贈與」？
五、綜上所述，本件並無任何積極證據足資證明被告2人係「明
    知」債務承擔非屬價金支付，而故意以「買賣」作為系爭土
    地移轉原因來取代正確之移轉登記原因—「贈與」。又被告
    2人主觀上認承擔債務即是價金支付，縱其等所認有誤，而
    有過失，但刑法第214條並無處罰過失犯之規定，是被告2人
    所為顯與刑法第214條使公務員登載不實罪之構成要件尚屬
    有間。
六、原審認被告乙○○承擔債務之行為即屬買賣價金之給付，而
    諭知被告無罪，此點雖與本院所認未合，但所認被告2人所
    為不構成使公務員登載不實之結果並無不同。檢察官依告訴
    人上訴意旨，猶認被告2人明知系爭土地之移轉原因為贈與
    而非買賣云云，指摘原判決諭知被告無罪為不當，自非有理
    由，應予駁回。
據上論結，應依刑事訴訟法第368條，判決如主文。
本案經檢察官郭珍妮到庭執行職務。
中    華    民    國    99    年    4     月    22    日
                  刑事第四庭    審判長法  官  吳志誠
                                      法  官  吳森豐
                                      法  官  彭喜有
以上正本證明與原本無異。
不得上訴。
                                      書記官  黃子起
中    華    民    國    99    年    4     月    23    日

司法院資訊處製作；財團法人民間司法改革基金會備份。
